【裁判字號】    90,上易,1103
【裁判日期】    901009
【裁判案由】    竊佔等
【裁判全文】
臺灣高等法院臺南分院刑事判決           九十年度上易字第一一三號      Ｃ
      上  訴  人  臺灣雲林地方法院檢察署檢察官
      上  訴  人
      即  被  告  乙  ○  ○
      選任辯護人  翁  瑞  昌  律師
右上訴人因被告竊佔等案件，不服臺灣雲林地方法院九十年度易字第八三號中華民國
九十年六月六日第一審判決（起訴案號：臺灣雲林地方法院檢察署八十九年度偵續字
第二號），提起上訴，本院判決如左：
      主      文
上訴駁回。
      事      實
一、乙○○明知坐落雲林縣斗六市○○○段海豐崙小段四二五之二０地號〔四二五之
    二０地號，是經由同段四二五之一地號分割為四二五之一、及四二五之二０地號
    ，起訴書誤載為同小段四二五之二五地號〕土地，並非其所有，為人車出入通行
    之便利，竟意圖為自己不法利益之概括犯意，於民國八十七年七月二十一日，利
    用台灣省政府住宅及都市發展處〔下簡稱省住都處〕，興建雲林縣斗六市○○街
    道路工程之際，向省住都處陳情該處興建雲林縣斗六市○○街道路工程，因新建
    工程路面提高，恐日後該一流街十二巷之巷道積水及出入不便，建議施作排水溝
    及巷道斜坡，以資補救。嗣省住都處派員會勘，乙○○並向不知情之省住都處承
    辦人員甲○○謊稱坐落雲林縣斗六市○○○段海豐崙小段四二五之二０地號土地
    附圖一所示Ｂ之部分〔面積約為０．００六一公頃〕等土地，為其所有，經甲○
    ○會勘後，依乙○○陳情內容設計坡道工程，並於八十七年九月間（原判決誤載
    為年底某日），將附圖一所示約Ｂ之部分〔已經剷除，無法確定實際面積〕舖設
    柏油路面，供作其人車出入通行使用，而佔為己用，致生損害於所有人丙○、林
    忠志等人對該土地之使用、管理及收益。旋經林忠志、丙○發見彼等土地如附圖
    一所示Ｂ之位置舖設有柏油路，乃於八十八年一月二十日，以存證信函催告省住
    都處限期回復原狀，經省住都處查明後，隨即於八十八年一月二十八日，將該佔
    用舖設之柏油路拆除，回復原有土地原狀。詎乙○○為供其人車通行之便，基於
    同一之概括犯意，繼於八十八年二、三月間某日，又自行將上開土地舖設水泥路
    面，供作其人車通行之用，致生損害於丙○、林忠志等人對該土地之使用、管理
    及收益。
二、案經丙○訴由灣雲林地方法院檢察署檢察官偵查起訴。
      理      由
壹、竊佔有罪部分
一、訊據上訴人即被告乙○○，對於右開時地，利用省住都處興建雲林縣斗六市○○
    街工程之際，向省住都處陳情興建該工程，致路面提高，因恐日後該一流街十二
    巷之巷道積水及出入不便，建議施作排水溝及巷道斜坡補救，及現有附圖一所示
    約Ｂ之位置舖設有水泥路面，現供其人、車通行出入使用等情不諱。惟矢口否認
    有竊佔犯行，辯稱：住都處甲○○去施工時，我陳情是因為他們水溝都拉高，所
    以我才陳情，我當時沒有跟甲○○稱該土地是我的，該土地是我爸爸與奶奶買賣
    的，但是我奶奶不承認，契約書也查不到地號，林廷郎也有寫贈與書，贈與給我
    母親林淑娃，林廷郎一直不過戶，直到我奶奶過世，結果過戶給同母異父之林忠
    志、林英甫、林淑姬、林廷郎名下．．．我沒有跟甲○○稱該土地是我的，水泥
    路面也不是我僱工舖設的，我沒有舖設水泥路面等語。
二、惟查：
（一）右揭事實，業據告訴人丙○指訴綦詳，核與證人甲○○於檢察官偵查時證稱：
      乙○○陳情，我們施工外道路與乙○○住宅之出路有高低，依其陳情修舖，乙
      ○○說是他私人的，舖設的這便道方便大家出入，會勘之後該處地勢比較低，
      原是計畫將小通道設計在小路上，被告陳情說會使水排不出去，且表明便道是
      其所有土地，為了便民才這樣施工等語〔見八十八年度偵字第二四九五號卷第
      一三三頁〕；於原審證稱：我們當時是承做一流街的工程，當時設計道路比原
      來路面高，經過乙○○陳情，我們依程序會勘，陳情內容是施設排水溝及閘門
      ，還設置爬坡道，當時路面提高之後，確實影響乙○○他們出入，所以必須設
      置爬坡道，當時陳情人陳情稱土地及地上物為其所有，而且設置爬坡道有利大
      家出入，所以我們才依陳情書去設計爬坡道，舖設的地方原有是土地，舖設的
      路寬只供他們出入之用，所舖設的地為普通土地，不是路，後來施作沒多久有
      人異議，完工後一個月，林忠志跑來告訴我們，他說爬坡道有部分佔用到他們
      的土地，經鑑界後，我們就把佔到的部分清除等語，互核尚屬相符，並有告訴
      人丙○提出之相片可資佐證。而省住都處承辦人員甲○○已迭經表示，其係依
      據被告乙○○之陳情，前往會勘後，確實因施作之一流街工程路面提高，影響
      被告乙○○住處出入，且因被告乙○○表示該土地為其所有，才舖設坡道及柏
      油路面等情，已如上述。參以省住都處為政府機關，一般政府機關施作工程，
      有使用私人土地時，本應查明土地之權源，以避免紛爭。本件省住都處受理被
      告乙○○之陳情，且於會勘時發見興建之工程路面提高，確實影響陳情人出入
      使用，乃興建坡道及舖設柏油路，因此，證人甲○○證稱被告乙○○向其表示
      該土地為其所有，方便其等使用，才舖設柏油路等情，核與常情不違，應屬實
      在。被告乙○○空言否認其未向甲○○表示該土地為其所有等情，應係犯後卸
      飾之詞，實無足取。
（二）次查：被告乙○○利用不知情之省住都處承辦人員未詳究土地權源，誤信該土
      地為被告乙○○所有，即依其陳情在該土地上舖設柏油路面，未幾，經告訴人
      丙○等人發見，並催告省住都處限期回復原狀，經省住都處查明該土地並非被
      告乙○○所有後，旋於八十八年一月二十八日清除該柏油路面而回復原狀。惟
      該柏油路面清除後，繼於同年二、三月間某日，即時隔近一個月之時間，復經
      告訴人丙○等人發見該土地，又舖設有水泥路面，從該巷道平日僅有被告乙○
      ○單戶等人出入使用，業經原審及本院勘驗在案，分別製有勘驗筆錄可佐。且
      被告乙○○經營防水工程，時常有大貨車運送柏油大量物品出入，其前亦陳情
      省住都處於該地點設置人車出入之爬坡道，並謊稱該土地為其所有，認定已如
      上述，則其使省都處舖設柏油路，其目的在於使其人車出入通行方便使用以觀
      ，該巷道之柏油路面，經剷除不到一個月之時間，即又舖設水泥路面，衡情應
      係被告乙○○見到前之柏油路面被剷除，為日後便利自己進出使用，而續予舖
      設水泥路面至明。被告乙○○否認有舖設水泥路面等情，不足採信。
（三）至被告乙○○另辯稱該土地為前案〔指台灣雲林地方法院檢察署七十九年度偵
      字第二七四一號竊佔案〕不起訴處分效力所及等語。惟查，該案件是以被告及
      其家屬於五十三年間，佔用四二五之一地號土地建築房屋，認時效已經完成，
      而為不起訴處分，有該不起訴處分書可佐。惟被告乙○○之父母張忠雄、林淑
      娃二人所佔用之該土地部分，業經原審八十三年度執字第一八八七號強制執行
      交還房屋，並於八十三年十二月十九日執行完畢，業經原審調卷查明，並有八
      十三年十二月十九日執行筆錄可稽。被告乙○○再於八十七年七月二十一日，
      利用省住都處興建一流街工程之際，陳情舖設柏油路、及自行舖設水泥路面等
      情，顯係另一新的事實，自非該不起訴處分效力所及。被告乙○○就此辯稱已
      經不起訴處分等情，洵無足採。
（四）又依卷內資料顯示，被告係於八十七年七月二十一日以書面向住都局處中區工
      程處陳情，於八十七年八月間與住都處中區工程處會勘後，即於八十七年九月
      間施設柏油路完畢，不僅業據證人甲○○證述明確，並為被告所是認，從而被
      告於八十七年九月間即竊佔系爭土地完成，原判決載明被告犯罪時間係在八十
      七年底，顯有誤會，應予更正。綜合上情，被告擅於該土地上舖設柏油路、及
      自行舖設水泥路面，佔為已用，並排除他人對於土地之支配，其竊佔犯意，甚
      為明確。事證明確，被告竊佔犯行堪以認定。
三、核被告所為，係犯刑法第三百二十條第二項、第一項之竊佔罪。其先後二次竊佔
    行為，時間緊接，犯罪構成要件相同，且係基於作為其通行之用之犯意反覆所為
    ，為連續犯，應依刑法第五十六條之規定論以一罪，並加重其刑。檢察官就此部
    分於起訴書事實欄謂係另起犯意所為，容有誤會，何況其於理由欄亦記載時間緊
    接，所犯構成要件相同，請依連續犯論以一罪，前後不符。參以被告之前後二次
    行為時間，雖間隔有半年之久，惟其係為方便其出入通行之目的行為，應認係基
    於概括之犯意所為，併予敘明。其利用不知情之甲○○舖設該柏油路，以遂行其
    竊佔之目的，為間接正犯。
四、原審就上開竊佔部分，適用刑法第二條第一項前段、第五十六條、第三百二十條
    第二項、第一項、第四十一條第一項前段，罰金罰鍰提高標準條例第一條前段、
    第二項，並審酌被告前於七十九年間，因偽造文書案件，經法院判處有期徒刑八
    月，減為有期徒刑四月，於八十二年三月二十二日執行完畢，有臺灣雲林地方法
    院檢察署刑案資料查註紀錄表可稽，其因貪圖便利，將他人之土地佔為已用，先
    後舖設柏油路面及水泥路面，排除他人對於土地之支配力，參酌其竊佔範圍、時
    間長短、對於告訴人丙○等人所生損害程度，及其犯罪動機、手段、犯後態度等
    一切情狀，予以量處有期徒刑肆月。並以被告乙○○行為後，刑法第四十一條已
    於九十年一月十二日修正施行，依修正前刑法第四十一條規定：「犯最重本刑為
    三年以下有期徒刑以下之刑之罪，而受六月以下有期徒刑或拘役之宣告，因身體
    、教育、職業或家庭之關係，執行顯有困難，得以一元以上三元以下折算一日，
    易科罰金。」而修正後之該條第一項規定：「犯最重本刑為五年以下有期徒刑以
    下之刑之罪，而受六個月以下有期徒刑或拘役之宣告，因身體、教育、職業、家
    庭之關係或其他正當事由，執行顯有困難者，得以一元以上三元以下折算一日，
    易科罰金。但確因不執行所宣告之刑，難收矯正之效，或難以維持法秩序者，不
    在此限。」被告行為後，法律已修正變更，而依修正後之刑法第四十一條第一項
    前段規定，已將得易科罰金之範圍擴大適用，經比較新舊法結果，以新法較有利
    於被告乙○○，依刑法第二條第一項前段之規定，應適用裁判時之法律，即依修
    正後刑法四十一條第一項前段之規定，並予諭知易科罰金之折算標準。認事用法
    ，核無違誤，量刑亦屬適當，被告就此部分上訴否認犯罪，及檢察官上訴指摘原
    判決以連續犯論處未當，均無理由，應予駁回。
五、至公訴意旨另以：被告乙○○於八十八年二、三、四月間，意圖自己不法之所有
    ，基於同一概括犯意，竊佔前開地號之如附圖二所示五、六、七、八所示之方形
    土地，供作己用而放置柏油等語，因認被告乙○○另犯刑法第三百二十條第二項
    、第一項之竊佔罪嫌云云。惟查，此部分被告否認放置柏油於該處，辯稱：我沒
    有在該處放柏油，柏油是放在同段四二二之十七地號土地上，且柏油要用，不可
    能長期放著給太陽曬，會壞掉，除了我經營柏油工作外，復有長流、一流及主流
    等商行經營柏油生意，我沒有竊佔等語。經查：所稱竊佔行為，係指乘人不知，
    排除他人對於土地之支配力，而擅自佔據他人之不動產，而侵害他人對該不動產
    之支配力者是。本件被告乙○○否認將柏油放置於附表二所示五、六、七、八之
    位置，參以檢察官所指之附表二所示五至八、及七至八之位置，有部分土地屬被
    告乙○○之父親張忠雄所有，此從該圖示觀之即明，且土地疆界，非經該管地政
    機關測量或鑑界，一般人鮮少知悉地界之位置。因此，縱認被告乙○○有放置柏
    油逾越至告訴人丙○所有四二五之一地號土地，亦難憑此即遽認其有竊佔之犯意
    。再者，告訴人丙○固提出相片指訴稱被告乙○○於該土地上放置柏油，有竊佔
    行為等語。惟查，該地現已無柏油，致無從核對辨別，且該地同時有長流、一流
    及主流等商行，經營柏油工程，已迭據被告供明，復為告訴人所不否認。是該柏
    油是否為長流、一流及主流等商行放置，亦非無疑，被告乙○○否認放置柏油於
    該處，且無證據證明其放置有柏油足供佐參，亦難僅憑告訴人丙○指訴該處放置
    柏油，即認定係被告乙○○放置。又放置柏油，是否長期佔據，排除他人對於土
    地之支配力，亦有深究之必要。苟係暫時放置，隨即移開或載走使用，難認有排
    除他人對於土地之支配力情形。是不能僅憑告訴人丙○指訴於附圖二所示五、六
    、七、八之位置放置有柏油，即遽認被告乙○○有竊佔犯行。從而，原審以公訴
    人就此部分起訴，認與前揭已經起訴並認定有罪部分，有連續犯之裁判上一罪關
    係，而不另為無罪之諭知，亦無不合。檢察官就此部分上訴指摘原判決不當，難
    認為有理由，應予駁回。
貳、妨害自由無罪部分
一、公訴意旨另以：被告乙○○於八十八年三月十五日上午八、九時許，經丙○僱用
    黃玉福以卡車載運砂石，前往雲林縣斗六市○○○段海豐崙小段四二五之一、四
    二五之二０號〔誤載為四二五之二五號〕，放置於如附圖二所示一、二、三、四
    之方形土地，計劃在前開土地建築圍牆時，竟阻止丙○及工人黃玉福在該處施工
    ，並以噴有「一流式防水中心」之車號Ｓ五─五九六六號卡車堵住，妨害丙○及
    其工人之施工，因認被告乙○○涉犯刑法第三百零四條〔誤載為三百零五條〕之
    妨害丙○行使上開土地之權利云云。
二、按犯罪事實應依證據認定之，無證據不得推定其犯罪事實；不能證明被告犯罪者
    ，應諭知無罪之判決，刑事訴訟法第一百五十四條、第三百零一條第一項分別定
    有明文。又告訴人之告訴，係以被告受刑事訴追為目的，是其陳述是否與事實相
    符，仍應調查其他證據以資審認；認定不利於被告之事實，須依積極證據，茍積
    極證據不足為不利於被告事實之認定時，即應為有利於被告之認定，更不必有何
    有利之證據，最高法院著有五十二年台上字第一三００號、三十年上字第八一六
    號判例可循。
三、公訴人認被告乙○○涉犯刑法第三百零四條之罪嫌，無非係以告訴人丙○於八十
    八年三月十五日上午八、九時許，僱用黃玉福以卡車載運砂石，準備放置於如附
    圖二所示一、二、三、四之方形土地，計劃在前開土地建築圍牆，被告乙○○竟
    以噴有「一流式防水中心」之車號Ｓ五─五九六六號卡車堵住，妨害丙○及工人
    施工，為被告乙○○涉犯上揭罪嫌之論據。惟訊據被告乙○○堅決否認犯罪，辯
    稱：我怕他們跑掉，等警察過來，是以車子擋著他們，不讓他們離開，我報案有
    人要封我們的路，我向斗六分局報案，有派一位警察過來處理，告訴人是要把四
    二五之一全部圍起來，這樣我沒有路可以通行，他要我從四二二之十七自己開一
    條路，通到四二五之十二、十九地號，我以車子擋住，是要等警察來，不然他將
    混凝土倒下去，沒有辦法處理，他準備倒下來的部分，是我父親的四二二之十七
    地號土地，我不讓黃玉福傾倒級配，是在等警察到場處理，他們一來我們就報請
    警察處理，我不讓黃玉福倒，是避免妨害到通行權等語。
四、經查：被告乙○○住居之雲林縣斗六市○○街十二巷房屋，現僅有一條巷道通往
    公路，該巷道有部份使用到四二五之一地號土地，前經原審於九十年三月二日至
    現場勘查在案，製有勘驗筆錄足佐。而告訴人丙○於八十八年三月十五日，僱用
    黃玉福載運砂石，準備將該砂石傾倒於附表一所示四二五之一地號與四二二之十
    七地號之界線構築圍牆，已經告訴人丙○指明。此舉已有影響被告乙○○通行出
    入使用之虞，因此，被告乙○○為恐影響其通行出入使用，乃報警並制止黃玉福
    傾倒，從其主觀形式觀察，應無故意妨害他人行使權利之意思。而被告乙○○當
    日確實報警，並由警察人員到場處理，復為告訴人丙○所不否認，並有告訴人丙
    ○提出之當日錄影帶可稽。而該錄影帶，經原審於九十年三月十四日會同告訴人
    丙○、被告乙○○勘驗結果，其內容略為「黃玉福駕駛拼裝車上面載滿級配，準
    備傾倒在四二五之一地號土地上，丙○與乙○○為了傾倒級配爭執，並說如倒下
    去要告之事，雙方並談到叫警察來及到法院告之事，黃玉福稱我是被僱用，乙○
    ○與丙○之間的事與我無關，之後有一輛擋住去路的卡車，擋在路口（車牌Ｓ五
    ─五九六六），之後來了一位警察穿著制服到場處理，到場處理之警察並向雙方
    說明，如有爭執應該到法院去訴訟，之後警察勸諭雙方就此土地糾紛，並到法院
    循求解決，黃玉福見雙方爭執沒有辦法解決，就開車離去了，結果級配沒有倒下
    去」等等。從被告乙○○以車子擋住黃玉福車子，不讓其離去，並通報警察處理
    等情以觀，被告乙○○既循求警察之公權力處理，應無妨害自由之犯意。再者，
    其所住居之該房屋通行巷道，因告訴人丙○將四二五之一地號與四二二之十七地
    號土地築起圍牆，將影響其出入通行之用，為告訴人丙○、被告乙○○所不否認
    ，雖告訴人丙○於原審審理時指稱會留一部分給被告乙○○通行，惟當時並未談
    及該問題，且被告乙○○就告訴人丙○之四二五之一地號土地，是否有通行權等
    等，乃屬民事問題。被告乙○○對於告訴人丙○之現實構築圍牆，已有影響其出
    入通行，則其阻止黃玉福傾倒，並報請警察處理，衡情既報請公權力之警察處理
    ，主觀上難認有妨害自由之犯意。此外，復查無其他積極證據足認被告乙○○涉
    有公訴人所指之妨害自由犯行，因而，原審認被告乙○○就此部分犯罪尚屬不能
    證明，而為無罪之諭知，亦無違誤。檢察官就此部分上訴意旨，仍執前詞指摘原
    判決不當，為無理由，應予駁回。
據上論結，應依刑事訴訟法第三百六十八條，判決如主文。
本案經檢察官許仲瑩到庭執行職務。
中    華    民    國      九十      年      十      月        九        日
                                  臺灣高等法院臺南分院刑事第四庭
                                      審判長法官  陳    義    仲
                                            法官  蔡    崇    義
                                            法官  徐    財    福
右正本證明與原本無異。
不得上訴。
                                      法院書記官  王    全    龍
中    華    民    國      九十      年      十      月       十一       日
附錄法條：
刑法第三百二十條：意圖為自己或第三人不法之所有，而竊取他人之動產者，為竊盜
                  罪，處五年以下有期徒刑、拘役或五百元以下罰金。
                  意圖為自己或第三人不法之利益，而竊佔他人之不動產者，依前
                  項之規定處斷。


司法院資訊處製作；財團法人民間司法改革基金會備份。
